臺灣士林地方法院民事判決　八十九年度訴字第九一二號
　　原　　　告　　謝說
　　　　　　　　　張美玉
　　複　代理人　　乙○○
　　被　　　告　　資生堂醫院
　　法定代理人　　甲○○
右當事人間請求返還房屋事件，本院判決如左：
    主    文
原告之訴及其假執行之聲請均駁回。
訴訟費用由原告負擔。
    事實及理由
一、原告主張：原告等之被繼承人張天發生前將其所有門牌號碼台北市○○區○○街
    六十四號、台北市○○區○○街六號房屋，及原告張美玉所有門牌號碼台北市○
    ○區○○街六十二之一號二樓房屋（以下簡稱系爭房屋），全部無償借與被告使
    用，嗣張天發於民國八十年六月十五日死亡，原告為張天發之繼承人，擬收回上
    開房屋，乃於八十九年七月十日委由律師，以台北古亭郵局第一七六五號存證信
    函，通知被告終止本件借用契約，請求將系爭房屋返還原告，被告竟置之不理。
    本件借用契約既經終止，被告仍拒不返還而無權占用，原告受有相當於租金之損
    害，是爰依民法第四百七十條第二項之規定，請求被告返還上開房屋，並依民法
    第一百七十九條前段不當得利之規定，請求被告給付相當於租金之損害等語。並
    聲明：（一）被告應將坐落台北市○○區○○街六十四號及台北市○○區○○街
    六號房屋遷讓騰空，返還全體共有人，並自起訴狀繕本送達翌日起至返還房屋止
    ，按月給付原告四萬一千三百七十七元。（二）被告應將坐落台北市○○區○○
    街六十二之一號二樓房屋遷讓騰空，返還原告張美玉，並自起訴狀繕本送達翌日
    起至返還房屋止，按月給付原告新台幣五千四百一十四元。（三）原告願供擔保
    ，請准宣告假執行。
二、被告則以：被告原由訴外人吳錫胤、吳陳紹瑟、劉英俊、劉有亮、陳有燦、李和
    、李年、張宗明等人合夥設立，嗣於六十五年八月三十日，前開合夥人即將被告
    醫院之經營權及承租權讓與合夥人張宗明一人，而被告醫院設立時係向原告之被
    繼承人張天發承租系爭房屋作為院所，並以代繳系爭房屋所坐落基地地價稅作為
    使用系爭房屋之對價，故被告與張天發及原告張美玉間，就系爭房屋實有不定期
    租賃關係存在，是原告所稱系爭房屋係被告本於使用借貸關係而使用，與實情不
    符。縱認被告係基於與張天發間之使用借貸關係而使用系爭房屋，然系爭房屋之
    使用目的既係設立醫院，且又未約定使用期限，故被告醫院迄今仍開業中，其使
    用目的尚未完成，亦無返還系爭房屋之義務。且系爭台北市○○區○○街六十四
    號、興東街六號房屋係由張天發之繼承人即原告二人與張宗明、張宗華、張宗揚
    、張宗洲、張宗榮、張宗楠、張莉君等七人共同繼承而為公同共有，就公同共有
    物之處分及其他權利行使，應得公同共有人全體之同意，故原告未得其他公同共
    有人之同意，而終止使用借貸契約之意思表示，自不生效力等語，資為抗辯。並
    聲明：（一）原告之訴駁回。（二）如受不利判決，被告願供擔保請准宣告免假
    執行。
三、原告主張其等為系爭台北市○○區○○街六十二之一號二樓、六十四號、及同區
    ○○街六號房屋之所有權人或共有人，而系爭房屋現為被告作為醫院院所使用等
    情，業據原告提出建物登記謄本為證，且為被告所不爭執，故原告此部分之主張
    ，自堪信為真實。
四、原告另主張系爭房屋前經原告之被繼承人張天發於生前無償借予被告使用，張天
　　發於八十年六月十五日死亡，原告為張天發之繼承人，擬收回系爭房屋，故於八
    十九年七月十日委由律師以存證信函通知被告終止借用契約等情，雖據原告提出
    戶籍登記簿、台北古亭郵局存證信函第一七六五號為證，然為被告否認，辯稱其
    使用系爭房屋，係本於與張天發訂立之租賃契約，而系爭租約未經合法終止等情
    置辯。
五、按公同共有人之權利義務，依其公同關係所由規定之法律或契約定之。除前項之
　　法律或契約另有規定外，公同共有物之處分及其他之權利，應得公同共有人全體
　　之同意。又本節規定，於所有權以外之財產權，由數人共有或公同共有者準用之
　　。民法第八百二十八條、第八百三十一條定有明文。次按，依法律規定或依契約
    而成一公同關係之數人，基於該公同關係而共有一債權者，係屬公同共有債權。
    除依其公同關係所由規定之法律或契約另有規定者外，依民法第八百三十一條準
    用同法第八百二十八條第二項之規定，該公同共有債權之權利，應得全體公同共
    有人之同意行使之（最高法院八十六年度台上六九九號判決意旨參照）。經查，
    兩造就被告使用系爭房屋，究係基於使用借貸或租賃法律關係之契約，雖有爭議
    ，惟對於被告係基於與原告被繼承人張天發所訂之「契約」，而有權使用系爭房
    屋等情，則無爭執。而被繼承人張天發於八十年六月十五日死亡，其繼承人有配
    偶謝說（即原告）、子張宗明、張宗揚、張宗洲、張宗華、張宗榮、張宗楠、女
    張美玉（即原告）、張莉君等人，有原告所提之繼承系統表附卷可稽，是以縱認
    如原告所稱被告係基於無償使用借貸契約，而使用系爭房屋，然該被繼承人張天
    發與被告間就使用系爭房屋所訂契約有關之權利義務，自張天發過逝後，依民法
    第一千一百四十八條及一千一百五十一條之規定，各繼承人於分割遺產前，即應
    由張天發之前開繼承人公同共有，故依前揭說明，關於該契約所生之終止權，亦
    應得公同共有人全體同意而行使。本件原告所提前開終止契約之存證信函，係由
    原告及部分公同共有人即張宗揚、張莉君所為，是依前開法條規定，其等終止權
    之行使，既未得公同共有人全體同意而行使，自難認係合法。故被告所辯系爭契
    約未經合法終止，自屬可採。原告謝說雖以系爭台北市○○區○街六四號，應有
    部分二百六十分之一百二十五雖為前開繼承人公同共有，但其餘二百六十分之一
    ０五仍為原告謝說分別共有，故應有民法第八百二十一條之適用云云。惟民法第
    八百二十一條係有關對共有物所有權之規定，本件原告係基於使用借貸之法律關
    係請求返還系爭房屋，而原告謝說雖為其中部分房屋之分別共有人，然系爭房屋
    前經張天發交付被告依約使用，已為原告所是認，且原告係本於繼承張天發系爭
    契約之權利，而為本件返還房屋之請求，而該契約之權利，乃為前開繼承人公同
    共有之債權，與公同共有人是否為該契約標的物之所有權人無涉，是原告之主張
    ，核屬無據，應難憑採。
六、綜上所述，被告既係依與原告被繼承人張天發之契約約定而使用系爭房屋，而張
    天發死亡後，系爭契約之權利義務由張天發之所有繼承人繼承，故於分割遺產前
    ，系爭契約權利自應由全體繼承人公同共有，是有關權利之行使，應得公同共有
    人全體之同意，原告未得公同共有人全體之同意，對被告終止契約，難謂合法。
    是其以使用借貸契約業經終止而請求返還借用物，即無理由。另被告既係依前開
    契約使用系爭房屋，則其使用非無法律上之原因，原告主張被告不當得利，請求
    返還相當於租金之損害金，亦無理由，均應駁回。
七、因本案事證已臻明確，兩造其餘主張陳述及所提之證據，均毋庸再予審酌，附此
    敘明。
八、據上論斷：原告之訴為無理由，並依民事訴訟法第七十八條判決如主文。
中　　　華　　　民　　　國　　九十一　　年　　　九　　　月　  　二十　　日
                                    臺灣士林地方法院民事第一庭
~B法　　　官　劉穎怡
右為正本係照原本作成。
如對本判決上訴須於判決送達後廿日內向本院提出上訴狀。
中　　　華　　　民　　　國　　九十一　　年　　　九　　　月　　二十四　　日
~B法院書記官　陳雪麗
